最高法院民事判決　　　　　　　　　　110年度台上字第341號
上　訴　人　德昌營造股份有限公司

法定代理人　黃政勇
訴訟代理人　楊榮富律師
被 上訴 人　苗栗縣政府

法定代理人　徐耀昌
訴訟代理人　饒斯棋律師
上列當事人間請求給付展延工期必要費用等事件，上訴人對於中
華民國109年2月26日臺灣高等法院臺中分院第二審判決（107 年
度建上字第49號），提起上訴，本院判決如下：
    主  文
原判決廢棄，發回臺灣高等法院臺中分院。
    理  由
一、上訴人主張：伊於民國98年12月1 日承攬被上訴人擴大新竹
    科學園區竹南基地暨週邊地區特定區公共設施新建統包工程
    （下稱系爭工程），並簽立工程契約書（下稱系爭契約）。
    系爭工程原訂竣工日為101年8月1日，但因99年9月3日至100
    年8月1日舉辦2011年台灣燈會活動（下稱燈會活動），及行
    政院劃地還農專案讓售政策（下稱劃地還農政策）之影響，
    展延工期230 日，又因地上物代履行拆除作業，劃地還農政
    策、民眾抗爭，停工123日、展延工期101日，合計454 日，
    伊尚需支出人事設備等管理費用，此非可歸責於伊，亦非伊
    於訂約時可得預料，依原定給付顯失公平，就一式計價項目
    ，按原定工期與展延工期之比例計算因此增加之必要費用，
    包括工程品質管理費、勞工安全衛生費、環境保護費、運輸
    道路維護費、環境及安全監測費、包商利潤及管理雜費等，
    加計5%營業稅、履約保證金手續費、營造綜合保險費，合計
    共新臺幣（下同）6692萬836 元，應由兩造平均分擔，爰依
    民法第277條之2規定及系爭契約，求為命被上訴人給付3346
    萬418 元本息之判決（上訴人超過部分之請求，不在本院審
    理範圍，不予贅述。）
二、被上訴人則以：系爭工程雖因舉辦燈會活動，展延工期 230
    日，然影響範圍僅12公頃及污水管線設施工程。又系爭工程
    因劃地還農政策，辦理第一次工程契約變更協議，已就工程
    品質管理費、勞工安全衛生費、包商利潤及管理雜費、營造
    綜合保險等費用，另為協議。系爭工程雖因民眾抗爭、施工
    障礙事由停工123 日，惟僅占整體工程5.4%，並已展延工期
    101 日，此部分工程必要費用，已包含於原契約中，不得再
    重複請求。上訴人於停工期間，並無至現場施作，伊未受有
    不能預期之利益，依原有契約履行顯無不公平之情事，不適
    用情事變更原則。且上訴人按比例法計算必要費用，亦屬無
    據。況系爭工程於103年7月30日完成驗收，上訴人依情事變
    更原則，於105年12月21日提起本件訴訟，已逾2年除斥期間
    等語，資為抗辯。
三、原審廢棄第一審所為命被上訴人給付634萬9612 元本息之判
    決，改判駁回上訴人之訴，並駁回其上訴，無非係以：
  ㈠查系爭工程因燈會活動及劃地還農政策，共展延工期230 日
    。因地上物代履行拆除作業、劃地還農、民眾抗爭等施工障
    礙影響，停工123日，展延工期101日，合計454 日。依系爭
    契約第4條第10項第2款、第22條第10項第1 款之約定，及參
    酌工程實務及誠信原則，可知上訴人如具有不可歸責之事由
    ，於停工期間除得申請展延工期外，尚得依系爭契約之約定
    ，向被上訴人請求展延工期所生之必要費用，自不得依情事
    變更原則而為請求。
  ㈡又查，兩造針對燈會活動、劃地還農政策，於102年3月8 日
    簽訂第一次工程契約變更協議書，包含工程品質管理費、勞
    工安全衛生費、環境保護費、運輸道路維護費、環境及安全
    監測費、包商利潤及管理雜費、營造綜合保險費、營業稅等
    均另行議價，增加設計費、直接工程費用及間接費用共2 億
    4728萬24元。上訴人訴訟代理人亦稱：本次變更，未就展延
    工期所增加之必要費用討論等情，是上訴人既得在該次協議
    中調整系爭契約之法律關係，並得預料前揭展延工期期間所
    生之必要費用，而為增減給付或變更其他原有之效果，自僅
    能依第一次工程契約變更協議行使權利，而不得依情事變更
    原則，再請求增減給付。
  ㈢次查，系爭工程另因地上物代履行拆除作業、劃地還農政策
    、民眾抗爭等施工障礙影響，第二次展延工期224 日，兩造
    因前揭情事，於103年8月5 日簽訂第三次工程契約變更協議
    書，載明：「為配合行政院『劃地還農』專案讓售政策指示
    案，都市計劃第二次及第三次設計變更工程部分之設計之第
    三次變更細部設計…變更調整金額」等語，並臚列各分項工
    程增減額，徵之上訴人訴訟代理人亦稱：前後三次變更協議
    ，均未就展延工期而增加必要費用討論等情，是上訴人在第
    三次工程契約變更協議當時，亦可預料展延工期（224 日曆
    日）所生之必要費用，自不得再依情事變更原則請求給付。
  ㈣綜上，系爭契約第4條、第22 條既約定上訴人因不可歸責之
    事由，得向被上訴人請求展延工期所生之必要費用，上訴人
    自僅能上開約定行使權利，乃其依民法第227條之2規定，請
    求被上訴人給付3346萬418 元，不應准許等詞，為其判斷之
    基礎。
四、按原告以實體法上數個權利為其訴訟標的，為單一聲明之請
    求，屬訴之客觀合併，法院審理結果，如認其中一項訴訟標
    的無理由時，仍須就他項訴訟標的為審判，必待其請求全部
    無理由時，始得為其敗訴之判決。查原判決已列載上訴人係
    「依民法第227條之2之情事變更及系爭契約，請求展延工期
    增加必要費用」（原判決書第2頁第14行、第15 行），復於
    兩造不爭執事項六、亦為相同之記載（原判決書第6頁23-24
    行），倘上訴人係依不同法律關係而為單一聲明之請求，似
    屬訴之客觀合併。乃原審僅認上訴人依情事變更之請求為無
    理由，而謂上訴人得否依系爭契約第4條、第22 條之約定請
    求，非法院所得審究云云（原判決書第14頁第29行、第15頁
    第1 行），即為上訴人敗訴之判決，已有可議。次查，系爭
    工程因（1）2011年舉辦燈會活動（科學路以北）：99年9月
    3 日至100年7月15日（計212日），（科學路以南）：99年9
    月3日至100年8月1日（計230日）；（2）行政院劃地還農專
    案讓售政策：99年10月29日至100年6月23日（計190 日），
    以上共展延工期230 日。另因地上物代履行拆除作業、劃地
    還農、民眾抗爭等施工障礙影響，自102年3月21日起停工，
    並於同年7月22日復工，計停工123日，且自復工起至102 年
    10月30日竣工為止，施作工期為101日，故展延工期101日，
    影響工期合計224日，兩造分別於102年3月8日簽立第一次工
    程契約變更協議書，103年8月5 日簽立第三次工程契約變更
    協議書，此為原審所是認。然依第一次工程契約變更協議書
    所載，係配合劃地還農政策（第一審卷㈠第395 頁），且第
    一次工程契約變更協議係指自99年10月29日至100年6月23日
    止因劃地還農政策而影響之190 日，亦為兩造所不爭執（原
    審卷㈠第228 頁反面），則上訴人於事實審主張因燈會活動
    展延工期所增加之必要費用，未納入第一次工程契約變更協
    議範圍中，是否全然無據？尚待釐清。再查，上訴人於事實
    審主張：第二次延長工期224 日與第三次變更設計展延之91
    日無涉，前者不在第三次工程契約變更協議範圍中，其亦未
    於本件訴訟中就後者為請求（第一審卷㈡第661-663 頁），
    參諸第三次工程契約變更協議書記載「…配合行政院『劃地
    還農』專案讓售政策指示案，都市計劃第二次及第三次設計
    變更工程部分之設計之第三次設計變更細部設計案，經雙方
    協議簽訂本契約變更協議書，協議內容如後：…二、本次契
    約變更增減價詳『擴大新竹科學園區竹南基地暨周邊地區特
    定區公共設施新建統包工程』配合行政院『劃地還農』專案
    讓售政策指示案，都市計劃第二次及第三次設計變更工程部
    分之設計之第三次設計變更細部設計預算書（定稿本），…
    本次工程變更調整金額」（第一審卷㈠第407 頁），而依被
    上訴人103年5月22日函文記載第三次設計變更工項，係因相
    關設計內容自102年10月25 日函送自來水公司審查延宕，停
    工25日，及所需工期66日曆日（自102年11月25日起至103年
    1月29日止），故展延工期合計91日（第一審卷㈠第269頁）
    等情，相較第二次展延工期，係因地上物代履行拆除作業、
    劃地還農、民眾抗爭等施工障礙影響，於102年3月21日至同
    年7月21日停工123日，102年7月22日至同年10月30日展延工
    期101 日，二者展延原因似未相同，展延期間亦先後有別。
    果爾，上訴人主張第三次工程契約變更協議所增、減之費用
    ，與第二次展延工期無關，是否全無足採，原審未遑詳究，
    遽以兩造係因第二次展延工期，辦理第三次工程變更，並於
    103年8月5 日簽訂第三次工程契約變更協議書，進而為上訴
    人不利之判斷，亦嫌速斷。上訴論旨，指摘原判決違背法令
    ，求予廢棄，非無理由。
五、據上論結，本件上訴為有理由，依民事訴訟法第477條第1項
    ，第478條第2項，判決如主文。
中    華    民    國   110    年    10    月    27    日
                      最高法院民事第八庭
                          審判長法官  陳  玉  完  
                                法官  梁  玉  芬  
                                法官  陳  麗  玲  
                                法官  黃  書  苑  
                                法官  謝  說  容  
本件正本證明與原本無異
                                      書  記  官 
中    華    民    國   110    年    11    月    4     日